---
title: "Projeto FMS"
subtitle: "AgriPredict+"
author: "Octavio Deliberato Neto"
date: "16 de abril de 2019"
output: 
  html_document: 
    toc: yes
editor_options: 
  chunk_output_type: console
---

```{r setup, include=FALSE}
knitr::opts_chunk$set(echo = TRUE, warning = FALSE, 
                      message = FALSE, comment = "")
```

```{r packs, echo=FALSE}
library(xts)
library(TSstudio)
library(corrplot)
library(lubridate)
library(tidyverse)
library(Hmisc)
library(fastDummies)
```


## 1. Introdução

O objetivo deste relatório é documentar todas as análises e etapas de modelagem que levaram ao desenvolvimento do protótipo do AgriPredict+, com dados públicos fornecidos pela Fundação MS (FMS).

## 2. Análise Exploratória e Tratamento de Dados

### 2.1. Precipitação Pluviométrica

Os dados brutos fornecidos pela FMS já haviam sofrido um tratamento preliminar por parte do Rodrigo Stelzer, o cientista de dados com quem se iniciou o projeto. Dele, tive acesso a um arquivo csv com dados de precipitação pluviométrica, a saber: `clima_dia.csv `

A primeira etapa da análise desse arquivo consiste em carregá-lo e verificar sua estrutura:

```{r Fase-1-1}
clima_dia <- read.csv("data-raw/clima_dia.csv",
                      stringsAsFactors = F) # arquivo do Stelzer
str(clima_dia)
summary(clima_dia)
```

Nota-se o elevado número de NAs para todos os locais, notadamente Anaurilândia, e que o campo de data está representado como `character`, de modo que alguns ajustes se fazem então necessários:

```{r Fase-1-2}
clima_dia$date <- as.Date(clima_dia$date)
round(colSums(is.na(clima_dia))/nrow(clima_dia) * 100, 0) # % NAs
fNames <- c("Date", "Amambai", "Anaurilandia", "Campo.Grande", "Dourados",
            "Ivinhema", "Maracaju", "Rio.Brilhante", "Sao.Grabiel.do.Oeste",
            "Sidrolandia")
names(clima_dia) <- fNames
clima_dia$Anaurilandia <- NULL # me livro dessa cidade, pois tem muitos NAs
clima_dia <- na.omit(clima_dia)
summary(clima_dia)
```

A fim de agregar os dados trimestralmentre, teremos de fazer uso do pacote `xts`:

```{r Fase-1-3}
clima.dia.xts <- xts(clima_dia[, -1], order.by = clima_dia$Date)
clima.qrt.xts <- apply.quarterly(clima.dia.xts, mean)
ts_plot(clima.qrt.xts, type = "single")
periodicity(clima.qrt.xts)
frequency(clima.qrt.xts)
```

Do gráfico anterior e de entrevistas com o Sr. Alex Melotto, presidente da FMS, parece factível agregar as precipitações dos diversos locais em uma única variável. Um mapa de correlação nos ajudará a avaliar melhor essa hipótese:

```{r Fase-1-4}
clima.cor <- cor(clima.qrt.xts)
corrplot.mixed(clima.cor)
ts_plot(clima.qrt.xts[, c("Rio.Brilhante", "Ivinhema")])
```

À exceção de São Gabriel do Oeste, fica evidente a lucidez dessa proposta, i.e. agregar as precipitações dos locais, que é o que se faz a seguir:

```{r Fase-1-5}
clima.qrt <- as.data.frame(clima.qrt.xts)
clima.qrt$Date <- as.Date(rownames(clima.qrt))
rownames(clima.qrt) <- NULL
clima.qrt$quarter <- quarter(clima.qrt$Date)
clima.qrt$harvest <- year(clima.qrt$Date)

clima.qrt <- clima.qrt %>% select(harvest, quarter, everything(), -Date)
clima.qrt$rain.mm <- rowMeans(clima.qrt[, 3:ncol(clima.qrt)])
clima.qrt <- clima.qrt %>% select(harvest, quarter, rain.mm)
str(clima.qrt)
```

Finalmente, por solicitação do próprio Sr. Alex Melotto, seria melhor que os dados trimestrais de precipitação fossem traduzidos em classes, e.g. "sem chuva", "pouca chuva", "chuva média", "muita chuva", em vez de números.

```{r Fase-1-6}
# Níveis de precipitação
rain.level <- cut2(clima.qrt$rain.mm, g = 4)
levels(rain.level) <- c("norain", "low", "med", "high")
clima.qrt$rain.level <- as.character(rain.level)
clima.qrt$rain <- paste0('q', clima.qrt$quarter, '.', clima.qrt$rain.level)
clima.qrt$rain <- factor(clima.qrt$rain, levels = c(
  'q1.norain', 'q1.low', 'q1.med', 'q1.high',
  'q2.norain', 'q2.low', 'q2.med', 'q2.high',
  'q3.norain', 'q3.low', 'q3.med', 'q3.high',
  'q4.norain', 'q4.low', 'q4.med', 'q4.high'))

# Um pouco de feature engineering...
clima.qrt$rain.level <- NULL
dummies <- dummy_cols(clima.qrt)
dummies <- dummies %>% select(harvest, 
                              rain_q1.low, rain_q1.med, rain_q1.high,
                              rain_q2.norain, rain_q2.low, rain_q2.med,
                              rain_q3.norain, rain_q3.low,
                              rain_q4.low, rain_q4.med, rain_q4.high)

clima.qrt.final <- dummies %>% 
  group_by(harvest) %>% summarise_if(is.numeric, max)
str(clima.qrt.final)
```

Finalmente, salvo o arquivo resultante:

```{r Fase-1-7}
write_csv(clima.qrt.final, "clima.csv")
```

### 2.2. Produtividade das culturas de soja e milho

Os dados brutos de produtividade das culturas de soja já haviam sofrido um tratamento preliminar por parte do Rodrigo Stelzer, o cientista de dados com quem se iniciou o projeto. Dele, tive acesso a um arquivo csv com esses dados, a saber: `crop.csv`

A primeira etapa da análise desse arquivo consiste em carregá-lo e verificar sua estrutura:

```{r Fase-1-8}
crop <- read.csv("data-raw/crop.csv", encoding="UTF-8", 
                 stringsAsFactors = F) # arquivo do Stelzer
str(crop)
summary(crop)
length(unique(crop$material))
barplot(table(crop$material))
```

Da análise anterior, nota-se um grande número de sementes distintas, cujas classes estão nitidamente desbalanceadas, o que pode ser um problema para o treinamento dos algoritmos de *machine learning*.

A seguir, mais algumas análises e gráficos de exploração:

```{r Fase-1-9}
crop$harvest <- factor(crop$harvest)
crop$id <- NULL

boxplot(productivity ~ harvest, data = subset(crop, species == 'soy'),
        main = 'Produtividade da Soja')
boxplot(productivity ~ harvest, data = subset(crop, species == 'corn'),
        main = 'Produtividade do Milho')
table(crop$harvest)/nrow(crop)*100
cumsum(table(crop$harvest)/nrow(crop)*100) # até 2015 para treinamento, resto para teste

g <- ggplot(data = subset(crop, species == 'soy'), 
            aes(x = harvest, y = productivity)) + geom_boxplot() + 
  facet_wrap(~ site, ncol = 4) + labs(title = 'Produtividade da Soja')
g
g1 <- ggplot(data = subset(crop, species == 'corn'), 
            aes(x = harvest, y = productivity)) + geom_boxplot() + 
  facet_wrap(~ site, ncol = 4) + labs(title = 'Produtividade do Milho')
g1
crop.sum <- crop %>% group_by(species, site) %>% 
  summarise(avgProd = mean(productivity), sdProd = sd(productivity)) %>%
  arrange(desc(avgProd))
crop.sum
g2 <- ggplot(crop, aes(x = productivity, fill = species)) +
  geom_density(alpha = 0.5)
g2
summary(crop.sum$avgProd)
g3 <- ggplot(data = crop.sum, aes(x = site, y = avgProd, color = species)) +
  geom_point(size = 2)
g3
```

Dos gráficos, nota-se que há variação significativa entre os lugares, o ano de plantio e o tipo de cultura. De alguma maneira, todas essas variáveis deverão, então, constar do modelo final.

A seguir, unem-se os dados climáticos com os de produtividade, a fim de formar o *dataset* que será usado na etapa de modelagem:

```{r Fase-1-10}
clima <- read_csv("clima.csv")
clima$harvest <- factor(clima$harvest)
crop.df <- merge(crop, clima, by = 'harvest')

crop.df$material <- str_replace_all(crop.df$material, "[^[:alnum:]]", "")
seeds <- substr(crop.df$material, 1, 2)
tbl.seeds <- table(seeds)
sum(tbl.seeds/sum(tbl.seeds)*100) # check sum=100
barplot(tbl.seeds/sum(tbl.seeds)*100) # types of materials
crop.df$site <- str_replace_all(crop.df$site, "[^[:alnum:]]", "")
crop.df$site <- str_replace_all(crop.df$site, "[[:punct:]]", "")
crop.df$material <- seeds
crop.df <- crop.df %>% select(material, site, species, contains('rain_q'), 
                              productivity)

write_csv(crop.df, 'crop_df.csv')
```

O arquivo final, de nome `crop_df.csv`, contém os dados necessários à etapa de modelagem matemática da produtividade.

```{r Fase-1-11}
DT::datatable(crop.df)
```

## 3. Modelo preditivo da produtividade das culturas de soja e milho

```{r ml_pkgs}
library(caret)
library(ranger)
```

```{r rf}
crop_df <- read_csv("crop_df.csv")
crop_df$material <- substr(crop_df$material, 1, 1) # try to balance things out
barplot(table(crop_df$material)) # still not balanced, but let's give it a shot
crop_df[, 1:14] <- lapply(crop_df[, 1:14], as.factor)

## Not run (takes a lot of time):
## Random Forest
# ctrl <- trainControl(method = "cv", selectionFunction = 'oneSE')
# grid <- expand.grid(.mtry = c(6, 8, 10), .splitrule = c("extratrees"),
#                     .min.node.size = c(1, 3, 5))
# set.seed(300)
# dim(crop_df)
# m.rf <- train(productivity ~ ., data = crop_df, method = "ranger",
#               metric = "RMSE", trControl = ctrl, tuneGrid = grid)
# m.rf
# yhat.rf <- predict(m.rf, crop_df)
# plot(crop_df$productivity, yhat.rf)
# abline(lm(yhat.rf ~ crop_df$productivity), col = 'darkred', lwd = 2)
# cor(crop_df$productivity, yhat.rf)^2
# saveRDS(m.rf, 'm_rf.rds')
## End (Not run)

# In order to save the time required to train the RF model
m.rf <- readRDS('m_rf.rds')
m.rf
yhat.rf <- predict(m.rf, crop_df)
plot(crop_df$productivity, yhat.rf,
     main = "Random Forest",
     xlab = "Produtividade, sacas / ha",
     ylab = "Produtividade calculada, sacas / ha")
abline(lm(yhat.rf ~ crop_df$productivity), col = 'darkred', lwd = 2)
r2 <- cor(crop_df$productivity, yhat.rf)^2
text(25, 140, paste0("R2 = ", round(r2, 3)))
```
