---
title: "Soja Fase 3"
subtitle: "AgriPredict+"
author: "Octavio Deliberato Neto"
date: "19/05/2019"
output: 
  html_document: 
    toc: yes
editor_options: 
  chunk_output_type: console
---

```{r setup, include=FALSE}
knitr::opts_chunk$set(echo = TRUE, warning = FALSE, 
                      message = FALSE, comment = "")
```

```{r packs, echo=FALSE}
library(dplyr)
library(magrittr)
library(readxl)
library(readr)
library(stringr)
```

## 1. Introdução

Partindo do modelo melhorado de soja construído em `Soja Fase 2.Rmd`, tentaremos melhorar o desempenho do modelo de regressão (R^2^) com os dados de solo enviados pela FMS.

O primeiro trabalho a ser feito, então, é preparar os dados de solo para que sejam incorporados ao *dataset* construído em `Soja Fase 2.Rmd`, e então passar à etapa de modelagem matemática.

## 2. Preparação dos dados

```{r data-prep}
# Antes de mais nada, leio e preparo os dados de soja da Fase 2
soja_df <- read.csv("soja_df.csv", encoding = "UTF-8")
soja_df$material <- substr(soja_df$material, 1, 1) # try to balance things out
barplot(table(soja_df$material)) # still not balanced, but let's give it a shot
soja_df$material <- soja_df$material %>% factor()
soja_df <- soja_df %>% mutate_at(vars(matches("rain_")), factor)
soja_df %>% glimpse()

# Agora, vem a etapa de dataprep dos dados de solo enviados pela FMS
solo_soja <- read_excel("data-raw-2/solo_fms.xlsx", na = "-")
solo_soja$SATPOR_K <- as.numeric(solo_soja$SATPOR_K)
solo_soja <- solo_soja %>% filter(Cultura == "Soja")
solo_soja$Safra <- solo_soja$Safra %>% 
  str_replace_all(pattern = "/", replacement = "-")
solo_soja$Local <- solo_soja$Local %>% 
  str_replace_all("[^[:alnum:]]", "")
solo_soja$Local <- solo_soja$Local %>% 
  str_replace_all("[[:punct:]]", "")
solo_soja$Local <- solo_soja$Local %>% tolower()
solo_soja$Cultura <- NULL # sei que é somente soja
solo_soja <- solo_soja %>% rename(site = Local, 
                                  safra = Safra, 
                                  depth = Profundidade)
names(solo_soja)[13] <- "H_Al_CMOLCDM3"
names(solo_soja)[29] <- "ARGILA"
summary(solo_soja)
```

Notam-se alguns NAs nos dados de solo. Vejamos se estão em níveis preocupantes:

```{r check-NAs}
# % de NAs
round(colMeans(is.na(solo_soja)) * 100)
```

A partir de `ZN_MG_DM3`, aparecem quantidades altas de valores faltantes. Adoteremos uma estratégia de preencher os NAs com valores médios:

```{r imputation}
library(mice)
imp <- mice(solo_soja, m = 1, method = "pmm", printFlag = F)
imp$imp$PH_CACL2
solo_soja <- mice::complete(imp)
```

Se a estratégia adotada tiver funcionado, não haverá mais NAs:

```{r Soja-Fase-3-Data-Prep-1}
colMeans(is.na(solo_soja)) * 100
```

Vejamos mais detalhamente os resultados da estratégia de interpolação dos NAs:

```{r Soja-Fase-3-Data-Prep-2}
summary(solo_soja)
```

Vale a pena verificar mais detalhamente o dataset de solos, antes de uni-lo àquele construído na `Fase 2`:

```{r Soja-Fase-3-Data-Prep-3}
# DataExplorer::create_report(solo_soja)
# rio::export(x = solo_soja, file = "solo_soja.csv")
```

De posse do resultado aparentemente satisfatório, podemos finalmente fazer a junção dos dois datasets:

```{r merge}
soja <- merge(x = soja_df, y = solo_soja,
              by.x = c("site", "safra"), by.y = c("site", "safra"),
              all = FALSE)
soja <- soja %>% select(-productivity, everything(), productivity)
soja %>% glimpse()
soja$depth %<>% factor()
```

```{r Soja-Fase-3-Data-Prep-4}
# And we are done!
# rio::export(x = soja, file = "soja_final.csv")
# DataExplorer::create_report(soja)
```

## 3. Modelagem

Uma primeira abordagem consiste em usar o mesmo algoritmo empregado até agora, Random Forest (do pacote `ranger`), e verificar o desempenho:

```{r mod}
library(caret)
## Not run (this may take some time to complete):
# Random Forest
# ctrl <- trainControl(method = "cv", selectionFunction = 'oneSE')
# grid <- expand.grid(.mtry = c(6, 10, 14, 18, 22), .splitrule = c("extratrees"),
#                     .min.node.size = c(1, 3, 5, 7))
# set.seed(300)
# 
# m.rf <- train(productivity ~ ., data = soja, method = "ranger",
#               metric = "RMSE", trControl = ctrl, tuneGrid = grid)
# 
# 
# m.rf
# yhat.rf <- predict(m.rf, soja)
# plot(soja$productivity, yhat.rf)
# abline(lm(yhat.rf ~ soja$productivity), col = 'darkred', lwd = 2)
# cor(soja$productivity, yhat.rf)^2
# saveRDS(m.rf, 'soja_final.rds')
## End(Not run)

# In order to save the time required to train the RF model
# soja <- read_csv("soja_final.csv")
soja <- read_csv("soja_final.csv")
soja %<>% mutate_if(is.character, as.factor)
soja %<>% mutate_at(vars(contains("rain_")), as.factor)
soja.rf <- readRDS('soja_final.rds')
yhat.rf <- predict(soja.rf, soja)
plot(soja$productivity, yhat.rf,
     main = "Random Forest",
     xlab = "Produtividade, sacas / ha",
     ylab = "Produtividade calculada, sacas / ha")
abline(lm(yhat.rf ~ soja$productivity), col = 'darkred', lwd = 2)
r2.new <- cor(soja$productivity, yhat.rf)^2
text(20, 80, paste0("R2 = ", round(r2.new, 3)))
```

Em comparação com o modelo construído em `Soja Fase 2.Rmd`, com R^2^ = 0,727, este último modelo apresenta desempenho ligeiramente superior, com R^2^ = `r round(r2.new, 3)`. Não obstante a melhoria de desempenho, houve um aumento significativo da complexidade computacional do modelo final.