---
title: "Soja Fase 2"
subtitle: "AgriPredict+"
author: "Octavio Deliberato Neto"
date: "13/05/2019"
output: 
  html_document: 
    toc: yes
editor_options: 
  chunk_output_type: console
---

```{r setup, include=FALSE}
knitr::opts_chunk$set(echo = TRUE, warning = FALSE, 
                      message = FALSE, comment = "")
```

```{r packs, echo=FALSE}
library(tidyverse)
library(magrittr)
library(mice)
```

## 1. Introdução

O objetivo deste relatório é detalhar as ações adicionais que foram tomadas para aprimorar o modelo de previsão de produtividade das culturas de soja da FMS, depois do recebimento de dados adicionais da Fundação.

## 2. Preparação de dados

Os dados adicionais foram tratados e adicionados ao *dataset* construído anteriormente em `Fase 1.Rmd`, conforme:

```{r eda}
prod_soja <- readxl::read_excel("data-raw-2/prod_soja.xls",
                                col_types = c("numeric", "numeric", "text",
                                              "text", "text", "text", "text"))
colnames(prod_soja) <- c("prod", "ciclo", "material", "safra", "site", 
                         "epoca", "periodo")
prod_soja$material <- str_replace_all(prod_soja$material, "[^[:alnum:]]", "")
seeds <- substr(prod_soja$material, 1, 2)
tbl.seeds <- table(seeds)
sum(tbl.seeds/sum(tbl.seeds)*100) # check sum=100
barplot(tbl.seeds/sum(tbl.seeds)*100) # types of materials
prod_soja$site <- str_replace_all(prod_soja$site, "[^[:alnum:]]", "")
prod_soja$site <- str_replace_all(prod_soja$site, "[[:punct:]]", "")
prod_soja$site %<>% tolower(.)
prod_soja$material <- tolower(seeds)
prod_soja$periodo <- NULL
prod_soja$epoca <- substr(prod_soja$epoca, start = 1, stop = 1)
prod_soja$safra <- prod_soja$safra %>% gsub(pattern = "/", replacement = "-")
prod_soja <- prod_soja %>% mutate_if(is.character, factor)
imp <- mice(prod_soja, m = 1, method = "rf")
prod_df <- complete(imp)

crop_df <- read_csv("crop_df.csv")
crop_df %<>% filter(species == "soy")
crop_df$ciclo <- prod_df$ciclo
crop_df$safra <- prod_df$safra
crop_df$epoca <- prod_df$epoca
crop_df %<>% select(material:species, ciclo, safra, epoca, 
                    everything(), -species)
rio::export(crop_df, file = "soja_df.csv") #  somente soja
summary(crop_df)
```

## 3. Modelagem

A partir dos dataset enriquecido das culturas de soja, repetiremos o procedimento de modelagem adotado em `Fase 1.Rmd`, a fim de verificar se haverá melhoria de performance do modelo:

```{r soja_rf}
soja_df <- read.csv("soja_df.csv", encoding = "UTF-8")
soja_df$material <- substr(soja_df$material, 1, 1) # try to balance things out
barplot(table(soja_df$material)) # still not balanced, but let's give it a shot
soja_df$material %<>% factor()
soja_df <- soja_df %>% mutate_at(vars(matches("rain_")), factor)

## Not run (this may take some time to complete):
## Random Forest
# ctrl <- trainControl(method = "cv", selectionFunction = 'oneSE')
# grid <- expand.grid(.mtry = c(6, 8, 10), .splitrule = c("extratrees"),
#                     .min.node.size = c(1, 3, 5))
# set.seed(300)
# dim(soja_df)
# m.rf <- train(productivity ~ ., data = soja_df, method = "ranger",
#               metric = "RMSE", trControl = ctrl, tuneGrid = grid)
# 
# m.rf
# yhat.rf <- predict(m.rf, soja_df)
# plot(soja_df$productivity, yhat.rf)
# abline(lm(yhat.rf ~ soja_df$productivity), col = 'darkred', lwd = 2)
# cor(soja_df$productivity, yhat.rf)^2
# saveRDS(m.rf, 'soja_rf.rds')
## End(Not run)

# In order to save the time required to train the RF model
soja.rf <- readRDS('soja_rf.rds')
yhat.rf <- predict(soja.rf, soja_df)
plot(soja_df$productivity, yhat.rf,
     main = "Random Forest",
     xlab = "Produtividade, sacas / ha",
     ylab = "Produtividade calculada, sacas / ha")
abline(lm(yhat.rf ~ soja_df$productivity), col = 'darkred', lwd = 2)
r2.new <- cor(soja_df$productivity, yhat.rf)^2
text(20, 80, paste0("R2 = ", round(r2.new, 3)))
```

Vamos agora comparar esse desempenho com o do modelo construído em `Fase 1.Rmd`, considerando somente as culturas de soja:

```{r compara_soja}
m.rf <- readRDS('m_rf.rds')
m.rf
crop_df <- read.csv("crop_df.csv", encoding = "UTF-8")
crop_df %<>% filter(species == "soy")
crop_df$material <- substr(crop_df$material, 1, 1)
crop_df[, 1:14] <- crop_df[, 1:14] %>% lapply(as.factor)
yhat.rf <- predict(m.rf, crop_df)
plot(crop_df$productivity, yhat.rf,
     main = "Random Forest",
     xlab = "Produtividade, sacas / ha",
     ylab = "Produtividade calculada, sacas / ha")
abline(lm(yhat.rf ~ crop_df$productivity), col = 'darkred', lwd = 2)
r2.old <- cor(crop_df$productivity, yhat.rf)^2
text(20, 80, paste0("R2 = ", round(r2.old, 3)))

c(r2.new, r2.old)
```

Portanto, o enriquecimento do *dataset* de soja trouxe um significativo aumento de performance do modelo de previsão de produtividade, com R2 de `r round(r2.old, 3)` para `r round(r2.new, 3)`.